臺灣臺北地方法院民事判決　　　　　　　　94年度建字第15號
　　原　　　告　啟城工程有限公司
　　法定代理人　乙○○
　　訴訟代理人　林明正　　律師
　　複 代 理人　周志吉　　律師
　　被　　　告　台北市停車管理處
　　法定代理人　甲○○
　　訴訟代理人　陳雅惠　　律師
上列當事人間請求給付工程款事件，本院於民國九十四年六月三十日言
詞辯論終結，判決如下：
    主      文
原告之訴及假執行之聲請均駁回。
訴訟費用由原告負擔。
    事      實
甲、原告方面：
一、聲明：
  (一)被告應給付原告新臺幣二百三十三萬四千九百四十八元，及自民國
    九十二年三月二十七日起至清償日止，按週年利息百分之五計算之
    利息，並由原告代位受領。
  (二)原告願供擔保，請准宣告假執行。
二、陳述：被告就其所有之海光公園附建地下停車場新建工程（下稱承
    攬工程）與訴外人金鋼營造股份有限公司（下稱金鋼公司）訂定臺
    北市停車管理處工程採購合約（下稱系爭契約），而訴外人金鋼公
    司將該工程中有關土方挖、運、棄之工程（下稱系爭工程）再次承
    攬予原告，並約定每米之單價為二百二十元，原告嗣依約施作完成
    之數量為一萬一百零八米，總計工程款為二百三十三萬四千九百四
    十八元（含稅），詎訴外人金鋼公司竟未將上開工程款給付予原告
    ，業經原告起訴請求訴外人金鋼公司給付上開工程款，並取得勝訴
    確定判決及其債權憑證在案。原告既已施作完成系爭工程，被告依
    民法第四百九十條第一項、第五百零五條規定，應將系爭工程之款
    項給付予訴外人金鋼公司，而訴外人金鋼公司依上開民法之規定，
    亦應給付該工程款予原告，詎訴外人金鋼公司竟怠於行使請求給付
    系爭工程款之權利，原告爰依民法第二百四十二條規定代位行使權
    利，請求被告給付訴外人金鋼公司系爭工程之工程款二百三十三萬
    四千九百四十八元（含稅），並由原告代位受領。又被告稱其已給
    付開工程款予訴外人金鋼公司，然其所提出之支付憑證，僅係被告
    之內部文件，並無訴外人金鋼公司之簽名，無法證明訴外人金鋼公
    司確有收取該款項。況據被告所提出之臺北市停車管理處函記載訴
    外人金鋼公司就承攬工程「施築完成連續壁、基樁等工作項目」，
    進行地下層土方挖、廢等工程，顯與事實不符，蓋原告就系爭工程
    施作完成之數量為一萬一百零八米，總計工程款為二百三十三萬四
    千九百四十八元（含稅），載運棄土共七百二十二車次，載運棄土
    共計一萬一百零八立方米，此有運送車次單及請款單可稽，被告稱
    其已給付系爭工程款予外人金鋼公司，應就其之主張負舉證責任。
三、證據：提出臺北市停車管理處工程採購契約一件、工程協議書一件
    、本院九十二年度訴字第一三八二號民事判決及其確定證明各一件
    、九十二執天字第二四○四一號債權憑證一件、台北縣板橋營建工
    程土石方資源處理場同意書一件、土地出土記錄統計表十九件、運
    送車次單七件、請款單一件（以上均影本）等件為證。
乙、被告方面：
一、聲明：原告之訴駁回。
二、陳述：
  (一)訴外人金鋼公司與被告於九十年八月二日簽訂系爭契約，約定訴外
    人金鋼公司所承攬之承攬工程應於九十年十一月二十六日開工，全
    部工程依系爭契約第六條約定，應於開工之日起五百日曆天完工。
    嗣訴外人金鋼公司因財務困難，無力履約，工程施工進度落後逾百
    分之十五，遂於九十二年二月十三日函知原告其因財務困難，無法
    繼續施工，請求被告提前收回自營管理，被告乃於九十二年三月二
    十一日解除系爭契約，並與訴外人金鋼公司辦理承攬工程之結算，
    於該承攬工程有效期間，被告已給付予訴外人金鋼公司第八期、第
    十六期、第十九期、第二十期、第二十二期及第二十四期之估驗款
    ，該承攬工程所累計之估驗計價款為二千二百零五萬八千四百四十
    三元，其中包括保留款五十五萬一千四百六十元及核發金額二千一
    百五十萬六千九百八十三元，是被告於支付第二十四期之估驗計價
    款予訴外人金鋼公司時，已給付全部之工程款。又被告於解除系爭
    契約後，依系爭契約第十六條第六項、第八項、第二十八條等約定
    ，將該尚未發還予訴外人金鋼公司之保留款五十五萬一千四百六十
    元充作違約金，故被告對訴外人金鋼公司已不負任何債務，訴外人
    金鋼公司對被告亦無任何工程款債權，且亦無怠於行使其權利，而
    原告與被告間則無任何契約關係存在，原告縱對訴外人金鋼公司有
    債權存在，應向其請求給付系爭工程款，是其依民法第二百四十二
    條規定，主張代位訴外人金鋼公司向被告請求系爭工程工程款，顯
    無理由。
  (二)況且，訴外人金鋼公司既未依「台北市政府所屬各機關學校營繕工
    程工地環境清潔維護實施要點暨補充規定」、「營建工程剩餘土石
    方（廢方處理）補充規定」「台北市工程剩餘土石方總量管制作業
    規定」及「臺北市營建工程賸餘土石方棄土處理證明管理暫時要點
    」等規定，履行其應合法挖、運、棄承攬工程剩餘土石方，依系爭
    契約第十七條第三項、第五條第一項第五款約定，訴外人金鋼公司
    自無請求被告給付其系爭工程工程款之權利。再者，原告並未提出
    其所主張載運棄土共七百二十二車次而經承商授權工程師，處理場
    所及卡車司機簽章之五聯單，以證明其已經合法挖、運、棄承攬工
    程剩餘土石方及其運棄數量。退一步言，倘訴外人金鋼公司有挖、
    運、棄剩餘土石方共計一萬一百零八立方米，然因原告任意傾倒該
    廢棄剩餘土石方，依系爭契約第十七條約定，訴外人金鋼公司應給
    付被告依該車規定載運量乘以契約廢方處理單價金額十倍之違約金
    ，亦即二千五百五十七萬三千二百四十元，縱認被告應給付系爭工
    程款二百三十三萬四千九百四十八元（含稅）予訴外人金鋼公司，
    被告亦主張民法第三百三十四條、第三百三十五條規定，主張抵銷
    系爭工程之工程款。
三、證據：提出臺北市停車管理處工程開工報告一件、金鋼營造股份有
    限公司函二件、會議紀錄一件、臺北市停車管理處函二件、臺北市
    停車管理處結算明細表一件、臺北市停車管理處估驗計價單一件、
    付款憑單（代支出傳票）六件、臺北市停車管理處工程採購契約節
    本五件、臺北市停車管理處結算明細表一件、台北市工程賸餘土石
    方處理管制憑單格式一件、臺北市停車管理處第二十四次估驗詳細
    表一件、臺北市停車管理處估驗計價單及其發票各六件（以上均影
    本）等件為證。
    理      由
一、本件原告起訴主張被告就其海光公園附建地下停車場新建工程與訴
    外人金鋼公司簽訂定臺北市停車管理處工程採購合約，而訴外人金
    鋼公司將該工程中有關土方挖、運、棄之工程再次承攬予原告，並
    約定每米之單價為二百二十元，其已依約施作完成之數量為一萬一
    百零八米，總計工程款為二百三十三萬四千九百四十八元，詎訴外
    人金鋼公司竟未將上開工程款給付予原告，經其對金剛公司起訴並
    取得勝訴確定判決及其債權憑證，而被告法既應將系爭工程款項給
    付訴外人金鋼公司，金鋼公司依法亦應給付該工程款予伊，今因金
    鋼公司怠於行使請求給付系爭工程款之權利，伊爰依民法第二百四
    十二條規定代位行使權利，訴請被告給付金鋼公司工程款，並由伊
    代位受領云云；被告則以金鋼公司於承攬工程期間因財務困難、無
    力履約，伊乃解除契約，雙方並進行結算，伊已給付予金鋼公司第
    八期、第十六期、第十九期、第二十期、第二十二期及第二十四期
    之估驗款，其中包括保留款五十五萬一千四百六十元及核發金額二
    千一百五十萬六千九百八十三元，伊已給付全部之工程款，又伊於
    解除契約後，已依約將尚未發還予金鋼公司之保留款五十五萬一千
    四百六十元充作違約金，故伊對金鋼公司已不負任何債務，金鋼公
    司亦無所謂怠於行使權利情形，又原告並未證明金鋼公司已依約棄
    土，並提出五聯單之棄土證明，倘原告仍主張確有棄土，顯係違規
    棄置行為，金鋼公司應負違約責任賠償被告，伊亦可主張抵銷，本
    件兩造間無任何契約關係存在，被告亦未積欠金鋼公司債務，是原
    告所謂代位金鋼公司向被告請求系爭工程工程款，顯無理由等語資
    為抗辯。
二、經查，本件被告曾就其海光公園附建地下停車場新建工程與訴外人
    金鋼公司簽訂臺北市停車管理處工程採購合約，而金鋼公司就該工
    程中有關土方挖、運、棄之工程再次承攬予原告，總計工程款為二
    百三十三萬四千九百四十八元（含稅），其後因金鋼公司未將上開
    工程款給付原告，原告乃對金鋼公司起訴請求給付工程款，經本院
    判決原告勝訴並取得勝訴確定判決及債權憑證，上開事實為兩造所
    不爭執，並有工程採購契約、工程協議書、本院九十二年度訴字第
    一三八二號民事判決、確定證明、九十二年執天字第二四○四一號
    債權憑證等在卷可稽，堪信為真實。由於本件原告係以其對金鋼公
    司勝訴判決所表彰之債權，主張代位金鋼公司對被告行使債權，是
    應確認者，乃金鋼公司是否對被告仍有債權存在，倘尚有債權存在
    ，則原告自得代位金鋼公司請求被告給付工程款，並由其代領，若
    金鋼公司對原告已無債權存在，則原告本件請求即無理由矣。按金
    鋼公司向被告所承攬者，並不限於土方之挖、運、棄，惟金鋼公司
    再次發包予原告者，則僅限於土方挖、運、棄項目，依金鋼公司與
    被告所簽訂之臺北市停車管理處工程採購合約第十七條約定，金鋼
    公司於施工範圍內挖出賸餘土石方及完工後賸餘之磚塊、砂石及其
    他廢料，應依廢棄物清理法及台北市建築管理規則等相關規定儘速
    清除，同時於施工中並應遵守台北市政府所屬各機關營繕工程工地
    環境清潔維護實施要點及其補充規定，又車輛載運工程材料或廢棄
    物，有超載、任意傾倒，或不加裝帆布遮蓋等污染環境情事，經被
    告或相關主管機關查獲屬實者，應依該車規定載運量乘以契約廢方
    處理單價金額十倍至二十倍之違約金，至廢方處理費扣完為止。另
    依金鋼公司與被告所簽訂之系爭契約第二十七條約定，倘金鋼公司
    未依約定期限完工，應按逾期之日數，按日依一定比例給付違約金
    ，並同意由被告自尚未領取之工程款、保留款、履約保證金或差額
    保證金內扣除；第二十八條更約定，倘金鋼公司有逾約定期限仍未
    開工，或開工後進行遲緩，進度落後，或違約、發生不能營運之變
    故，被告認為不能履行契約責任時，被告得不經催告，以書面終止
    或解除契約，並以尚未發還之履約保證金差額保證金或估驗計價保
    留款充作違約金，並得請求金鋼公司賠償逾上開數額之損害。
三、有關金鋼公司與被告間契約權利義務事項，業經略述如上。次應說
    明者，乃本件金鋼公司究竟對被告是否仍存有債權。經查，本件金
    鋼公司係在九十年十一月二十六日開工（參被證一），於承攬被告
    上揭工程期間，因財務困難，曾於九十二年一月九日發函被告，表
    示該公司因財務短綽，無力支付工程款，導致工程自九十一年十二
    月十四日即全面停擺，而工程進度僅達百分之二十九，請被告協助
    排除困難，嗣於九十二年二月十三日更主動發函被告，表示該公司
    因財務問題，無法繼續施工履約，請被告提前收回自營管理（參被
    證二），為因應此一狀況，被告乃於九十二年二月二十六日開會研
    商，決議解除契約並重新辦理招標（參被證三），被告並將上開決
    議內容報請台北市政府交通局核准（參被證四）。而在被告解約之
    前，被告與金鋼公司於九十一年十二月二日曾進行結算，被告並因
    此支付工程款二千二百零五萬八千四百四十三元，其中包括保留款
    五十五萬一千四百六十元及核發金額二千一百五十萬六千九百八十
    三元（參被證五、六）。依開工報告所載，金鋼公司所承攬之工程
    應在五百日曆天完工，其日期為九十二年七月三十日，詎金鋼公司
    在九十一年十二月計價完畢後，隨即全面停擺，約二個月後更發函
    表示無力完工，請求被告收回自行管理，金鋼公司此舉顯然已構成
    其與被告契約第二十八條約定，即金鋼公司有發生不能營運之變故
    ，不能履行契約責任，在此情形下，被告得不經催告，以書面終止
    或解除契約，並以尚未發還之履約保證金差額保證金或估驗計價保
    留款充作違約金，並得請求金鋼公司賠償逾上開數額之損害。本件
    被告因金鋼公司未能繼續履行契約，必須另行招標，姑不論原告另
    行招標時究竟增加多少費用，以及工程因此延宕若干時日，縱認金
    鋼公司確有剩餘之工程款尚未領取，於扣除上揭增生之費用後，縱
    有盈餘，依金鋼公司與被告之契約約定，被告亦能以尚未支付金鋼
    公司之款項充作違約金，加以沒收，而被告亦確實曾發函金鋼公司
    表示尚未發還之履約保證金、估驗保留款等均沒收充作違約金（參
    被證九）。在此情形下，金鋼公司如何可能仍有債權存在，得對被
    告主張？又依金鋼公司與被告所簽訂之系爭契約約定，有關廢土之
    挖、運、棄行為，均須符合廢棄物清理法及台北市建築管理規則，
    以及台北市政府所屬各機關營繕工程工地環境清潔維護實施要點及
    其補充規定，另依投標須知第三十七條規定，系爭工程剩餘土石方
    （廢方）應依「營繕工程剩餘土石方（廢方）處理補充規定」辦理
    ，另依「台北市工程剩餘土石方總量管制作業規定」第八條規定，
    金鋼公司於請領廢土挖、運、棄費用時，應提出五聯單送交被告，
    以供被告送交台北市政府工務局憑辦（參被證十至十三）。本件原
    告既係代位金鋼公司向被告主張權利，自應受金鋼公司與被告間契
    約內容之拘束，而金鋼公司就有關廢土之挖、運、棄行為均未提出
    五聯單予被告，原告實際從事系爭工程之廢土挖、運、棄作業，亦
    未提出此類文件，如何證明金鋼公司已依約履行義務？又原告所提
    出之廢土場證明文件，該證明文件係由嘉慶環保設備有限公司出具
    ，該公司負責人與本件原告之負責人相同，均為乙○○，其證據力
    自非無疑。是本件原告既無法證明金鋼公司確有依約履行義務，而
    金鋼公司復因中途違約而遭被告沒收所有款項充作違約金，對被告
    而言，金鋼公司自已無任何債權可言，既無債權，原告主張代位金
    鋼公司向被告請求工程款項，即屬無據，應予駁回。
四、假執行之宣告
    本件原告之訴既經駁回，其假執行之聲請即失所附麗，應併予駁回
    ，附此敘明。
結論：本件原告之訴為無理由，依民事訴訟法第七十八條，判決如主文
。
中　　　華　　　民　　　國　　94　　年    　7　　月    29 　日
                              民事第二庭法  官　汪漢卿
以上正本係照原本作成
如對本判決上訴，須於判決送達後20日內向本院提出上訴狀
中　　　華　　　民　　　國　　94　　年    　7　　月    29 　日
                            　　　　　　書記官　許婉如
